---
title: "Praktikum 4 PSD"
author: "Luthfia Aiman Hanin_G1401231064"
output:
  html_document:
    theme: yeti
    toc: true
    toc_float: true
  word_document: default
  pdf_document: default
---

```{r}
library(readxl)
library(dplyr)
rumah <- read_excel("C:/Users/lizam/Downloads/rumah3.xlsx")
```

```{r}
# Misal data ada di dataframe bernama rumah

# Bersihkan kolom Harga (hapus titik dan koma)
rumah$`harga_rp` <- as.numeric(
  gsub("[.,]", "", rumah$`harga_rp`)
)

head(rumah)
```

# Eksplorasi

Dilakukan eksplorasi menggunakan scatter plot sebagai berikut:
```{r}
library(ggplot2)
library(tidyr)  # untuk pivot data agar bisa difacet

rumah$`LT(m²)` <- as.numeric(rumah$`LT(m²)`)
rumah$`LB(m²)` <- as.numeric(rumah$`LB(m²)`)
rumah$harga_rp <- as.numeric(rumah$harga_rp)
rumah$`Jml_KM(Buah)` <- as.numeric(rumah$`Jml_KM(Buah)`)
rumah$`Jml_KT(Buah)` <- as.numeric(rumah$`Jml_KT(Buah)`)
rumah$`Jml_gar(Buah)` <- as.numeric(rumah$`Jml_gar(Buah)`)

# misalnya data Anda bernama 'rumah'
data_long <- rumah %>%
  pivot_longer(cols = c(`LT(m²)`, `LB(m²)`, `Jml_KM(Buah)`, 
                        `Jml_KT(Buah)`, `Jml_gar(Buah)`, lokasi),
               names_to = "variabel_x",
               values_to = "nilai_x")

ggplot(data_long, aes(x = nilai_x, y = harga_rp)) +
  geom_point(alpha = 0.6, color = "steelblue") +
  facet_wrap(~ variabel_x, scales = "free_x") +
  labs(x = "Variabel X", y = "Harga Rumah (Rp)", 
       title = "Scatter Plot Harga Rumah terhadap Setiap Variabel X") +
  theme_minimal()
```

# Regresi Linear Berganda

```{r}
rumah$`LT(m²)` <- as.numeric(rumah$`LT(m²)`)
rumah$`LB(m²)` <- as.numeric(rumah$`LB(m²)`)
rumah$harga_rp <- as.numeric(rumah$harga_rp)
rumah$`Jml_KM(Buah)` <- as.numeric(rumah$`Jml_KM(Buah)`)
rumah$`Jml_KT(Buah)` <- as.numeric(rumah$`Jml_KT(Buah)`)
rumah$`Jml_gar(Buah)` <- as.numeric(rumah$`Jml_gar(Buah)`)


model_lm <- lm(harga_rp ~ `LT(m²)` + `LB(m²)` +
                         `Jml_KM(Buah)` + `Jml_KT(Buah)` + `Jml_gar(Buah)` +
                         `lokasi`,
               data = rumah)

summary(model_lm)
```

# Kesimpulan

## Model

Berikut adalah persamaan regresi yang diestimasi 
$$
harga_{rp} = -869988053  + 11612802 X_1 + 19356921 X_2 + 600540702 X_3 - 526912411 X_4 + 304947780 X_5 - 653407041 X_6
$$

## Uji Signifikansi Koefisien (Parsial)

-   **LT/X1 (Luas Tanah)**: signifikan positif (p \< 2e-16). Setiap tambahan 1 m² luas tanah menaikkan harga rumah sekitar Rp 11,6 juta.

-   **LB/X2 (Luas Bangunan)**: signifikan positif (p \< 2e-16). Setiap tambahan 1 m² luas bangunan menaikkan harga rumah sekitar Rp 1,94 juta.

-   **Jml_KM/X3 (Jumlah Kamar Mandi)**: signifikan positif (p = 0.0044). Setiap tambahan 1 kamar mandi menambah harga rumah sekitar Rp 600 juta.

-   **Jml_KT/X4 (Jumlah Kamar Tidur)**: signifikan negatif (p = 0.0303). Setiap tambahan 1 kamar tidur justru menurunkan harga rumah sekitar Rp 526 juta, mungkin karena ukuran tiap kamar lebih kecil atau trade-off dengan kualitas lainnya.

-   **Jml_gar/X5 (Jumlah Garasi)**: tidak signifikan (p = 0.1031). Jumlah garasi tidak berpengaruh nyata terhadap harga rumah.

-   **Lokasi/X6**: signifikan negatif (p = 3.23e-08). Koefisien negatif (-6.53e+10) artinya dibandingkan baseline (lokasi acuan, kemungkinan Jakarta), lokasi lain rata-rata memiliki harga rumah lebih rendah sekitar Rp 65,3 miliar setelah dikontrol oleh variabel lainnya.

## Uji Model

**F-statistic = 220.4, p-value \< 2.2e-16**, model secara keseluruhan signifikan, artinya variabel bebas secara bersama-sama berpengaruh pada harga rumah.

## Goodness of Fit

**Multiple R-squared = 0.5621**, sekitar 56.2% variasi harga rumah dapat dijelaskan oleh variabel dalam model.

**Adjusted R-squared = 0.5596**, setelah penyesuaian, tetap cukup tinggi, menunjukkan model cukup baik.
